臺灣臺南地方法院民事判決　　　　　　 100年度訴字第1009號
原　　　告　花旗（台灣）商業銀行股份有限公司
法定代理人　管國霖
訴訟代理人　何岳儒律師
　　　　　　黃敬弼
複代理人　　孫永州
被　　　告　陳再福
　　　　　　陳再成
上列當事人間請求塗銷所有權移轉登記等事件，經本院於民國
100年11月22日言詞辯論終結，判決如下：
    主  文
原告之訴駁回。
訴訟費用新臺幣玖仟陸佰玖拾元由原告負擔。
    事實及理由
一、原告起訴主張：
    被告陳再福積欠原告信用卡債務新臺幣（下同）888,741元
    及利息，竟基於脫產意圖，於民國100年4月21日將附表所示
    房地設定最高限額80萬元抵押權予其胞弟即被告陳再成，並
    於100年6月24日移轉所有權登記予被告陳再成，致其名下無
    其他財產足資清償對原告之債務，被告間上開設定最高限額
    抵押權及移轉所有權登記之行為顯害及原告之債權。又被告
    2人係兄弟，依一般社會通念，親屬間不動產物權處分並無
    價款之支付，實係無償，原告爰依民法第244條第1、4項訴
    請撤銷被告間就附表所示房地設定最高限額抵押權及移轉所
    有權登記之行為，並請求命被告陳再成塗銷登記，以回復原
    狀。退步言，縱被告間就附表所示房地設定最高限額抵押權
    及移轉所有權登記之行為並非無償，惟被告2人為兄弟，被
    告陳再成就被告陳再福負有債務之情狀，自無置身事外之理
    而難諉為不知，從而被告陳再成取得附表所示房地最高限額
    抵押權及受讓所有權時，顯然明知損害原告之權利，原告亦
    得依民法第244條第2、4項訴請撤銷被告間就附表所示房地
    設定最高限額抵押權及移轉所有權登記之行為，並請求命被
    告陳再成塗銷登記，以回復原狀。
  (二)並聲明：
  1.被告間就附表所示房地於100年4月21日所為最高限額抵押權
    設定登記，及於100年6月24日以買賣為原因所為之所有權移
    轉登記，其債權行為及物權行為，均應予撤銷。
  2.被告陳再成就附表所示房地於100年4月21日所為之最高限額
    抵押權設定登記，及於100年6月24日所為之所有權移轉登記
    ，應予塗銷。
  3.訴訟費用由被告連帶負擔。
二、被告2人則以：
  (一)被告間就附表所示房地於100年4月21日所為最高限額抵押權
    設定登記，及於100年6月24日以買賣為原因所為之所有權移
    轉登記，均屬有償行為，說明如后：
  1.被告陳再福於83年1月21日向訴外人東山鄉農會申請貸款71
    萬元（下稱東山農會貸款），由被告陳再成擔任連帶保證人
    ，並提供被告2人共有之臺南市東山區○○○段575-1地號土
    地，及同段173建號建物設定抵押權（擔保物其中2分之1持
    分即附表所示房地）。
  2.東山農會貸款核撥後，被告陳再福即表示無力給付利息，被
    告陳再成因具有連帶保證人之身分，為免個人信用受影響及
    其所有之附表所示房地遭拍賣，即於83年至89年12月16日間
    代被告陳再福向東山鄉農會繳納應付利息，該期間代付利息
    總額為499,357元。經向東山鄉農會查詢，現查無83年至85
    年2月間與之往來紀錄，此部分金額應為134,200元；另85
    年3月至89年12月16日之利息，金額計365,157元。
  3.東山農會貸款於90年1月至98年5月間，係由被告陳再福自行
    繳付貸款利息。
  4.94年間，被告陳再成應同案被告陳再福之要求，借予其50萬
    元，此部分以現金方式交付。
  5.98年3月間，被告陳再福向被告陳再成表示，其已無資力繳
    納東山農會貸款，要求陳再成繼續代為清償本息完畢，並願
    將其所有附表所示房地設定抵押權或移轉所有權予被告陳再
    成，並以此方式抵償前開借款金額（包含前述被告間已發生
    之借款及被告陳再成未來應繼續給付予農會之貸款本息）。
    被告陳再成於98年間，因礙於無力負擔移轉時所生之相關稅
    費，方延至100年辦理最高限額抵押權之設定及所有權移轉
    登記。
  6.98年6月起至100年8月9日，被告陳再成或令其債務人以轉帳
    及匯款方式至前述被告陳再福之臺南市東山農會帳戶，供償
    付前開貸款之本息，此部分金額計263,610元。前開東山區
    農會貸款之本息，尚積欠約39萬元，現仍由被告陳再成繼續
    給付。
  7.綜上，被告間就附表所示房地設定最高限額抵押權及所有權
    移轉登記，均係有償行為，原告以民法第244條第1項規定主
    張所有權移轉及最高限額抵押權之設定等行為，尚屬無據。
  (二)被告2人雖係兄弟，但被告陳再成早年居住臺東市，現居於
    臺中市○○區○○路2段320之24巷26號，兄弟2人早已分居
    多年，被告陳再成實不知悉被告陳再福之生活狀況，更不清
    楚被告陳再福與原告間之金錢借貸關係，況依原告主張被告
    陳再福係積欠信用卡債務，此類債務之發生與個人消費行為
    有關，非本人難以知悉。被告陳再成於附表所示房地移轉所
    有權及設定最高限額抵押權時，均不知被告陳再福積欠原告
    信用卡債務，更遑論知悉損害原告債權之事，原告以被告2
    人具兄弟關係，即推論被告陳再成知悉被告陳再福之債務狀
    況，應非可採。
  (三)並聲明：原告之訴駁回；訴訟費用由原告負擔。
三、兩造不爭執事項：
  (一)附表所示房地原為被告陳再福所有，100年4月21日設定登記
    最高限額80萬元抵押權予被告陳再成（即被告陳再福之弟）
    ；於100年6月24日以買賣為原因（原因發生日期100年6月3
    日）移轉登記予被告陳再成。
  (二)被告陳再福尚積欠原告信用卡消費款、信用貸款共計本金88
    8,741元及利息。
  (三)被告陳再福移轉附表所示房地予被告陳再成後，無其他財產
    可供強制執行。
四、得心證之理由：
  (一)依臺南市白河地政事務所100年8月26日函檢送之附表所示房
    地移轉登記資料（本院卷第29至53頁），附表所示房地確以
    買賣為移轉登記原因，買受人為被告陳再成、出賣人為另一
    被告陳再福，是被告2人間確有為有償交易附表所示房地之
    意思表示，又依附表所示房地之不動產買賣契約書，其內載
    明買賣之標的物、價金、付款方式，並由契約當事人即被告
    2人分別簽名，該買賣契約書並無不合理之處。佐以被告陳
    再福於本院結證稱：當時我欠朋友錢，向東山農會借款還朋
    友，我經被告陳再成的同意以2人共有的房地設定抵押予東
    山農會，並由被告陳再成做借款保證人。我只有繳利息，繳
    幾期我忘了，到89年底我才又繳利息，94年間有向被告陳再
    成借50萬元，我到98年初又無法繳利息，就把附表所示房地
    賣給被告陳再成，但約定被告陳再成要償還附表所示房地抵
    押債權等語（本院卷第169頁反面至第170頁）；證人張育郎
    結證稱：被告陳再福東山農會的帳戶裡有1筆我存入5千元的
    紀錄，是因為我委託被告陳再成幫我買汽車音響，被告陳再
    成叫我把錢匯到被告陳再福東山農會的帳戶，被告陳再成說
    要繳東山農會的利息等語（本院卷第170頁反面至第171頁）
    ；證人黃文亮結證稱：我曾向被告陳再成借過3次錢，2次6
    千元，1次2千多元，未曾跟被告陳再福借錢，還款方式都是
    被告陳再成叫我匯到被告陳再福的東山農會帳戶等語（本院
    卷第171頁反面），並有被告陳再福設於東山農會、帳號
    00000 000000000號存摺交易明細、傳票等件（本院卷第68
    至72頁、第89至113頁、第180至212頁）可憑。另觀之臺南
    市東山區農會100年10月27日函檢送之上揭被告陳再福東山
    農會帳戶86年1月28日至89年12月26日，及98年至100年8月
    間之傳票影本（第180至212頁），依肉眼觀之，即可知確有
    多張存款憑條之筆跡與被告陳再成之筆跡相似，其中並有被
    告陳再成前妻林淑娟之匯款紀錄。是被告主張附表所示房地
    於100年6月24日以買賣為原因所為所有權移轉登記係有償行
    為，堪以認定。原告空言親屬間不動產物權處分並無價款之
    支付云云，尚難憑採。
  (二)按債務人所為之有償行為，於行為時明知有損害於債權人之
    權利者，以受益人於受益時亦知其情事者為限，債權人得聲
    請法院撤銷之，民法第244條第2項定有明文。又按當事人主
    張有利於己之事實者，就其事實有舉證之責任，民事訴訟法
    第277條定有明文。原告主張被告2人有詐害債權，應由原告
    就被告陳再福行為時明知其行為有害於債權人及已達無資力
    賠償原告所受損害之程度、被告陳再成於受益時亦明知其事
    情該等事實負舉證責任。然本件原告就被告陳再成知悉被告
    陳再福本件信用卡債務；被告陳再成於附表所示房地買賣時
    已知被告陳再福本件信用卡債務，及被告陳再福已達無資力
    賠償原告所受損害之程度等均未舉證以實其說。原告主張依
    民法第244條第2項規定，聲請本院撤銷被告間移轉附表所示
    房地之債權行為及物權行為，難認有理由。
  (三)另按權利保護要件，即當事人請求法院為利己之本案判決所
    必備之要件，亦即原告有受判決上之法律上利益。本件原告
    請求撤銷被告間就附表所示房地於100年6月24日以買賣為原
    因所為之所有權移轉登記為無理由，業如上述，則附表所示
    房地既為被告陳再成所有，是原告訴請撤銷被告間就附表所
    示房地於100年4月21日所為最高限額抵押權設定登記，以保
    障原告對被告陳再福之債權實現，即無權利保護必要。
五、從而，原告依民法第244條第1項、第2項、第4項之法律關係
    ，訴請撤銷被告間就附表所示房地設定最高限額抵押權及移
    轉所有權登記之行為，並請求命塗銷登記回復原狀，均為無
    理由，均應予駁回。
六、本件判決基礎已臻明確，兩造其餘攻擊防禦方法及訴訟資料
    經本院審酌後，核與判決不生影響，無一一論述之必要，併
    予敘明。
七、據上論結，本件原告之訴，為無理由，應依民事訴訟法第78
    條，判決如主文。
中    華    民    國    100    年    12    月    6    日
                  民事第一庭    法  官  王淑惠
以上正本係照原本作成。
如不服本判決，應於判決送達後20日內，向本院提出上訴狀並表
明上訴理由，如於本判決宣示後送達前提起上訴者，應於判決送
達後20日內補提上訴理由書（須附繕本）。
如委任律師提起上訴者，應一併繳納上訴審裁判費。
中    華    民    國    100    年    12    月    6    日
                                書記官  任婉筠
附表
┌──────────────────────────────────────────────┐
│                                                                                            │
├─┬───────────────────┬─┬──────┬──────┬────────┤
│編│  土        地      坐        落      │地│面    積    │權      利  │                │
│  ├───┬────┬───┬──────┤  ├──────┤            │備考            │
│號│縣  市│鄉鎮市區○ 段   │  地  號    │目│平方公尺    │範      圍  │                │
├─┼───┼────┼───┼──────┼─┼──────┼──────┼────────┤
│１│臺南市│東山區  │前大埔│575-1       │建│770         │2分之1      │                │
│  │      │        │段    │            │  │            │            │                │
└─┴───┴────┴───┴──────┴─┴──────┴──────┴────────┘
┌─┬───┬───┬─────┬───┬────────────┬──┬──────────┐
│編│      │      │          │      │建物面積（平方公尺）    │    │                    │
│  │      │      │          │主要建├──────┬─────┤權利│                    │
│  │建號  │基 地 │建物門牌  │      │面    積    │附    屬  │    │備考                │
│  │      │坐 落 │          │築材料│            │          │範圍│                    │
│號│      │      │          │      │            │建    物  │    │                    │
├─┼───┼───┼─────┼───┼──────┼─────┼──┼──────────┤
│１│臺南市│臺南市│臺南市東山│磚造  │一層67.9    │          │2分 │                    │
│  │東山區│東山區│區東原里前│      │騎樓16.48   │          │之1 │                    │
│  │前大埔│前大埔│大埔103之2│      │總面積84.38 │          │    │                    │
│  │段173 │段575-│號        │      │            │          │    │                    │
│  │建號  │1地號 │          │      │            │          │    │                    │
│  │      │      │          │      │            │          │    │                    │
└─┴───┴───┴─────┴───┴──────┴─────┴──┴──────────┘